臺灣高等法院刑事裁定
109年度抗字第2225號
抗  告  人
即  受刑人  陳正明



上列抗告人因聲明異議案件，不服臺灣士林地方法院中華民國10
9年11月24日裁定（109年度聲字第1412號），提起抗告，本院裁
定如下：
    主 文
抗告駁回。
    理 由
一、原裁定意旨略以：抗告人即受刑人甲○○（下稱抗告人）在監
    之保管金，係其入監攜帶或監外他人送與之金錢，在法令限
    制範圍內，抗告人申請支用後得自由使用、收益、處分之，
    屬抗告人之財產，縱非其個人薪資或其他繼續性給付，但該
    等金錢係抗告人所有財產，自得為檢察官執行沒收追徵之標
    的，況檢察官執行時，已兼顧抗告人在監執行之生活所需而
    每月酌留新臺幣（下同）3000元予抗告人作為生活費用，顯
    已考量並酌留抗告人在監日常生活所需之金錢，而不致使其
    陷於窘境之情，亦兼顧執行沒收裁判之實益性。此外，抗告
    人亦未指明有何應予個別審酌之特殊原因或醫療需求，而有
    適度提高酌留每月在監生活所需必要金錢之具體情形，自難
    認檢察官上開執行指揮有何牴觸憲法第15條保障生存權（最
    低生存條件）、財產權，而有違法、違反比例原則或執行方
    法不當之情事，是以上開執行命令於法並無違背，抗告人對
    此聲明異議，為無理由，應予駁回等語。
二、抗告意旨略以：抗告人根本不知道有本件判決宣告應沒收犯
    罪所得的這些貴重物品存在，也無證據證明該等物品確實存
    在；況其保管金是屬於家人的財產，供其在監生活及重大醫
    療所需之用，非用以繳納其犯罪所得之用途；又抗告人家境
    不好，其父因中風在醫院長期治療中，支出費用大，請求體
    諒其心聲，考量情、理、義、法，以公平的處理方式，減輕
    犯罪所得金額等語。
三、按受刑人或其法定代理人或配偶以檢察官執行之指揮為不當
    者，得向諭知該裁判之法院聲明異議，刑事訴訟法第484條
    定有明文。次按罰金、罰鍰、沒收及沒入之裁判，應依檢察
    官之命令執行之；前項命令與民事執行名義有同一之效力；
    前條裁判之執行，準用執行民事裁判之規定；對於薪資或其
    他繼續性給付之債權所為強制執行，於債權人之債權額及強
    制執行費用額之範圍內，其效力及於扣押後應受及增加之給
    付；債務人對於第三人之債權，係維持債務人生活所必需者
    ，不得為強制執行，刑事訴訟法第470條第1項前段、第2項
    、第471條第1項、強制執行法第115條之1、第122條分別定
    有明文。而受刑人在監獄之保管金及勞作金，性質上均屬受
    刑人對於監獄之債權，上開勞作金於現行法並無不得執行之
    特別規定；又受刑人在監之保管金既係家中親友為救濟受刑
    人所捐贈，而屬受刑人之財產，自亦得為檢察官執行沒收處
    分時資為抵償之標的（最高法院100年度台聲字第49號裁定
    同此意旨可參）。又現行監獄行刑法第45條第1項規定「對
    於受刑人，應斟酌保健上之必要，給與飲食、物品，並供用
    衣被及其他必需器具。」雖明定受刑人「生活所必需之物」
    ，由國家給與。然於監獄實務上，在監（所）收容人為達其
    基本生活需用，仍有因其他基於醫療及生活必需費用，而需
    自備金錢之情形。故於強制及行政執行機關對其為清償債權
    之強制執行時，就此部分，自有酌留必要，以保障其基本生
    活需用。再依法務部矯正署所研議「在監（所）收容人受清
    償債權執行須酌留醫療及生活必需費用額度及標準」意見，
    該署審酌矯正機關給養供應情形、收容人購置生活必需品、
    全民健康保險就診部分負擔及性別生理需求等因素，認強制
    及行政執行機關除應依法個別審酌部分收容人具特殊原因、
    醫療需求等因素外，建議收容人每月在監基本生活需用金額
    為3000元(隔月不累計），此有該署107年6月4日法矯署勤字
    第00000000000號函可參。至於受刑人作業所獲取之勞作金
    屬其額外收入，而保管金乃受刑人之親友贈與受刑人之財產
    ，亦屬受刑人之財產，二者均非依法領取之社會保險給付，
    自得為檢察官執行沒收裁判而須追徵應沒收物價額時之強制
    執行標的，不待煩言。另檢察官執行沒收、追徵時，究應酌
    留受刑人生活所需金額之多寡，核屬法律賦予檢察官指揮執
    行時之裁量權限，倘未有逾越法律授權或濫用權力之情事者
    ，自不得任意指為違法或不當。
四、經查：
  ㈠抗告人因犯竊盜案件，經原審法院以109年度士簡字第102號
    （原裁定誤載為「108年度士簡字第102號」，應予更正）判
    決判處有期徒刑3月及宣告沒收、追徵未扣案之犯罪所得（
    即：黑色長皮夾1個、現金2000元、日幣5萬元、信用卡2張
    、金融卡1張、駕照1張、居留證1張、健保卡1）確定在案，
    有原審法院上開判決書及本院被告前案紀錄表在卷可稽。臺
    灣士林地方檢察署檢察官依前開確定判決以士檢家執寅109
    執沒963字號指揮，就抗告人上開犯罪所得之價額予以追徵
    ，並以109年10月12日士檢家執寅109執沒963字第109904510
    5號函指揮鹿草分監就保管抗告人之保管金、勞作金酌留其
    在監生活所需經費3000元（隔月不累計）後，餘款在前述犯
    罪所得範圍，匯送該署辦理追徵，係對抗告人之保管金、勞
    作金執行沒收，均非屬上開規定所指不得為強制執行之社會
    保險給付或債權，此經本院依職權調閱臺灣士林地方檢察署
    109年度執字第2739號、109年度執沒字第963號執行案卷核
    閱無誤，則檢察官據此執行沒收、追徵，所為執行之指揮應
    屬有據，於法並無不合。
  ㈡又抗告人現於監所執行徒刑，日常膳宿均由監所提供，如有
    醫療必要，亦由監獄提供必要之醫治，且執行檢察官亦已每
    月保留3000元予抗告人作為生活費用之需，若有多餘部分始
    執行扣繳，顯已考量並酌留受刑人日常生活所需之金錢，無
    使抗告人生活陷入困頓之虞，難認執行檢察官所為之執行命
    令，有何違法不當。抗告人雖執其保管金是屬於家人的財產
    云云，然該款項因已屬於抗告人所有，並非不得作為執行之
    標的，業如前述，檢察官自得依法對抗告人之財產執行追繳
    犯罪所得；至於抗告人雖另提出家境因素，但此亦與其個人
    在監生活無涉，且未指明有何應個別審酌之特殊原因、其個
    人之醫療需求而有適度提高必要之具體情形。準此，應認本
    件並無執行指揮不當情事。
  ㈢綜上所述，本件顯無抗告人所指檢察官之執行指揮不當或違
    法之情形，原審法院認抗告人之聲明異議為無理由，予以裁
    定駁回，經核認事用法，並無不當。抗告人猶執前詞，提起
    本件抗告，並指摘原裁定不當，為無理由，應予駁回。
據上論斷，應依刑事訴訟法第412條，裁定如主文。
中　　華　　民　　國　　110 　年　　1 　　月　　22　　日
                  刑事第十一庭  審判長法  官  周煙平
                                      法  官  吳炳桂
                                      法  官  陳俞伶  
以上正本證明與原本無異。
如不服本裁定，應於收受送達後五日內向本院提出再抗告狀。
                                      書記官  朱家麒
中　　華　　民　　國　　110 　年　　1 　　月　　22　　日